---
title: 'csapAIH: <font size="2"> Classificar Condições Sensíveis à Atenção Primária</font>'
author: |
  | Fúlvio Borges Nedel
date: |
  | Atualizado em `r format(Sys.Date(), c("%d de %B de %Y"))`
output: 
  github_document:
    toc: true
    toc_depth: 3
link-citations: yes
bibliography: docs/pacote.bib
csl: docs/vancouver-superscript.csl
# https://github.com/citation-style-language/styles
# csl: https://raw.githubusercontent.com/citation-style-language/styles/master/research-institute-for-nature-and-forest.csl
# zotero: true
---

<!-- README.md is generated from README.Rmd. Please edit that file -->

---

No [SourceForge](https://sourceforge.net/projects/csapaih/): 
[![Download csapAIH](https://img.shields.io/sourceforge/dt/csapaih.svg)](https://sourceforge.net/projects/csapaih/files/latest/download) 
[![Download csapAIH](https://img.shields.io/sourceforge/dm/csapaih.svg)](https://sourceforge.net/projects/csapaih/files/latest/download)

---


```{r, include = FALSE}
knitr::opts_chunk$set(
  collapse = TRUE,
  comment = NULL,
  fig.path = "man/figures/README-",
  out.width = "100%"
)
```

# Apresentação

Pacote em **R** para a classificação de códigos da CID-10 (Classificação Internacional de Doenças, 10ª Revisão) segundo a Lista Brasileira de Condições Sensíveis à Atenção Primária (CSAP). É particularmente voltado ao trabalho com as bases de dados do Sistema de Informações Hospitalares do SUS, o Sistema Único de Saúde brasileiro. Tais bases (BD-SIH/SUS) contêm os "arquivos da AIH" (`RD??????.DBC`), que podem ser expandidos para o formato DBF (`RD??????.DBF`), com as informações de cada hospitalização ocorrida pelo SUS num período determinado. Assim, embora o pacote permita a classificação de qualquer listagem de códigos da CID-10, tem também algumas funcionalidades para facilitar o trabalho com os "arquivos da AIH" e, atualmente, do Sistema de Informações sobre Mortalidade (SIM).

# Justificativa

A hospitalização por CSAP é um indicador da efetividade do sistema de saúde em sua primeira instância de atenção, uma vez que a internação por tais condições ---pneumonia, infecção urinária, sarampo, diabetes etc.---  só acontecerá se houver uma falha do sistema nesse âmbito de atenção, seja por não prevenir a ocorrência da doença (caso das doenças evitáveis por vacinação, como o sarampo), não diagnosticá-la ou tratá-la a tempo (como na pneumonia ou infeccão urinária) ou por falhar no seu controle clínico (como é o caso da diabete). [@Nedel2011]

O Ministério da Saúde brasileiro estabeleceu em 2008, após amplo processo de validação, uma lista com várias causas de internação hospitalar consideradas CSAP, definindo em portaria a Lista Brasileira. [@MS2008lista;@Alfradique2009] A Lista envolve vários códigos da CID-10 e classifica as CSAP em 19 subgrupos de causa, o que torna complexa e trabalhosa a sua decodificação. Há alguns anos o Departamento de Informática do SUS (DATASUS) incluiu em seu excelente programa de tabulação de dados [TabWin](https://datasus.saude.gov.br/transferencia-de-arquivos/) a opção de tabulação por essas causas, apresentando sua frequência segundo a tabela definida pelo usuário.

Entretanto, muitas vezes a pesquisa exige a classificação de cada internação individual como uma variável na base de dados. [@Nedel2008] E não conheço outro programa ou *script* (além do que tive de escrever em minha tese [@NedelTese]) que automatize esse trabalho.

# Instalação

O pacote `csapAIH` pode ser instalado no **R** de diferentes maneiras:

  * baixando o arquivo em de instalação no [SourceForge](https://sourceforge.net/projects/csapaih/) e depois instalando no R, com a IDE de preferência ou com o comando `install.packages("csapAIH_<versão>.tar.gz")` ou `install.packages("csapAIH_<versão>.zip")`;
  
  * com a função `install.packages()` sobre os arquivos de instalação no [SourceForge](https://sourceforge.net/projects/csapaih/):

```{r eval=FALSE}
#  arquivos .tar.gz
install.packages("https://sourceforge.net/projects/csapaih/files/<versão>.tar.gz/download", type = "source", repos = NULL) 

# arquivos .zip
install.packages("https://sourceforge.net/projects/csapaih/files/<versão>.zip/download", type = "source", repos = NULL) 
```

ou
  
  * através do pacote `remotes` sobre os arquivos-fonte do pacote em desenvolvimento, no [GitHub](https://github.com/fulvionedel/csapAIH):

```{r eval=FALSE}
# install.packages("remotes") # desnecessário se o pacote já estiver instalado
remotes::install_github("fulvionedel/csapAIH")
```


# Conteúdo (_timeline_)

Na sua primeira versão [@Nedel2017], o pacote `csapAIH` continha apenas uma função, homônima: `csapAIH`. 

Na versão 0.0.2, foram acrescentadas as funções `descreveCSAP`, `desenhaCSAP` e `nomesgruposCSAP`, para a representação gráfica e tabular das CSAP pela lista brasileira. Esta versão também permite a leitura de arquivos da AIH em formato .DBC, sem necessidade de prévia expansão a .DBF. Isso é possível pelo uso do pacote `read.dbc`, de Daniela Petruzalek (https://cran.r-project.org/web/packages/read.dbc/index.html). 

A partir da versão 0.0.3 [@Nedel2019], a função `desenhaCSAP` permite o detalhamento do gráfico por categorias de outros fatores do banco de dados, com o uso das funções `facet_wrap()` e `facet_grid()`, de `ggplot2`, e permite ainda o desenho de gráficos com as funções básicas, sem a instalação do pacote `ggplot2`. Foi ainda criada uma função para o cálculo da idade nos arquivos da AIH: a função `idadeSUS` é usada internamente por `csapAIH` e pode ser chamada pelo usuário para calcular a idade sem a necessidade de classificar as CSAP.

Na versão 0.0.4, a função `csapAIH` oferece a opção de classificação das CSAP em 20 grupos de causa, conforme proposto no processo de construção da Lista Brasileira [@Alfradique2009]. Essa é a lista sugerida pela Organização Panamericana da Saúde [@OPS2014]. As funções `desenhaCSAP` e `tabCSAP` têm um argumento para seleção do idioma dos nomes de grupos, em português (`pt`, padrão), espanhol (`es`) ou inglês (`en`). Foram criadas as funções `ler_popbr` e `popbr2000_2021` (esta sobre o pacote [brpop](https://cran.r-project.org/package=brpop) de @brpopref) para acesso às estimativas populacionais publicadas pelo DATASUS e funções para categorização da idade em faixas etárias.

A ajuda sobre o pacote oferece mais detalhes sobre as funções e seu uso. Veja no [manual](https://github.com/fulvionedel/csapAIH/blob/master/docs/csapAIH_0.0.4.pdf) ou, no R, com `?'csapAIH-package'`.


# Dependências

A leitura de arquivos .DBC exige a instalação prévia do pacote [`read.dbc`](https://cran.r-project.org/web/packages/read.dbc/index.html) [@readdbc]. Sua falta não impede o funcionamento das demais funções do pacote (inclusive de leitura de arquivos em outro formato). A função `desenhaCSAP` tem melhor desempenho com o pacote `ggplot2` instalado, mas sua instalação não é necessária para que ela funcione. A função `popbr2000_2021` usa o pacote [`dplyr`](https://cran.r-project.org/package=dplyr), que é importado. [`Hmisc`](https://cran.r-project.org/web/packages/Hmisc/index.html) e [`haven`](https://cran.r-project.org/package=haven) também são importados. 
<!-- O código da função `???` é escrito com a função de encadeamento de comandos  ("_piping_") própria do R ("|>") e seu uso exige, portanto, R>=4.1.0 (espero não gerar outro problema como [esse](https://github.com/fulvionedel/csapAIH/issues/5). -->


# Exemplos de uso

```{r message=FALSE}
library(dplyr) # facilitar o trabalho
library(csapAIH)
```

## Classificação da causa (código CID-10)

### Em arquivos de dados

É possível classificar as CSAP diretamente a partir de arquivos com extensão .DBC, .DBF, ou .CSV, sem necessidade da leitura prévia dos dados. Para outras extensões de arquivo é necessária a prévia importação dos dados para um objeto de classe `data.frame`.

#### Arquivos do DATASUS

Através de seu site FTP, o DATASUS disponibiliza dados de diferentes Sistemas de Informação em Saúde do SUS, em arquivos comprimidos de extensão DBC. Os arquivos podem ser baixados na página de [transferência de arquivos](https://datasus.saude.gov.br/transferencia-de-arquivos/) do DATASUS e expandidos para DBF ou CSV (entre várias outras possibilidades de manejo) pelo TabWin, disponível na mesma página. Graças ao pacote [read.dbc](https://github.com/danicat/read.dbc), de Daniela Petruzalek, também podemos ler os arquivos comprimidos do DATASUS no R, e graças ao pacote [microdatasus](https://github.com/rfsaldanha/microdatasus), de Raphael Saldanha [@Saldanha2019], podemos ler com facilidade esses arquivos na internet, sem necessidade de download.  

O código abaixo cria um banco com as informações das AIHs do "ano de competência" 2021 ocorridas no RS e outro com as informações das Declarações de Óbito (DO) de residentes no RS ocorridas em 2021:

```{r fig.show='hold', message=FALSE}
# remotes::install_github("rfsaldanha/microdatasus") # desnecessário se o pacote estiver instalado
AIHRS2021 <- microdatasus::fetch_datasus(year_start = 2021, 1, 2021, 12, uf = "RS", 
                                         information_system = "SIH-RD")
nrow(AIHRS2021) |> Rcoisas::formatL(digits = 0) # linhas
ncol(AIHRS2021) # colunas

DORS2021 <- microdatasus::fetch_datasus(year_start = 2021, year_end = 2021, uf = "RS", 
                                        information_system = "SIM-DO") 
nrow(DORS2021) |> Rcoisas::formatL(digits = 0)
ncol(DORS2021)
```

Se o arquivo de dados estiver armazenado no computador, basta digitar, entre aspas, o nome do arquivo --- com o "_path_" se o arquivo estiver em diretório diferente daquele da sessão de trabalho ativa (neste exemplo, num sub-diretório do diretório de trabalho da sessão ativa, chamado 'data-raw'). 
 
 <!-- têm o nome de acordo à seguinte estrutura: "RDUFAAMM.DBC", onde "UF" é a Unidade da Federação do hospital de internação e "AA" e "MM" são, respectivamente, o ano e mês "_de referência_", isto é, de faturamento da AIH. Os arquivos são disponibilizados em formato comprimido com a extensão "DBC", na página de ["transferência de arquivos"](https://datasus.saude.gov.br/transferencia-de-arquivos/) do site do DATASUS.  -->
 
```{r}
csap <- csapAIH("data-raw/RDRS1801.dbc") 
```
```{r}
csap <- csapAIH("data-raw/RDRS1801.dbf") 
```

- No caso de arquivos CSV é mandatório indicar o tipo de separador de campos, com o argumento `sep`.
```{r}
csap <- csapAIH("data-raw/RDRS1801.csv", sep = ",")
```

### Em um banco de dados existente na sessão de trabalho

#### Com a estrutura dos arquivos da AIH
  
```{r}
read.csv("data-raw/RDRS1801.csv") |> # criar o data.frame
  csapAIH() |>
  glimpse()
```

#### Sem o padrão dos arquivos da AIH

Mude o argumento `sihsus` para `FALSE` e indique no argumento `cid` qual variável contém os códigos diagnósticos. As variáveis `csap` e `grupo` (se `csapAIH(..., grupos = TRUE, ...)`) são acrescentadas ao final do banco de dados alvo da função.

##### A _Encuesta de Egresos Hospitalarios_ do Equador.

```{r}
data("eeh20") # Amostra da "Encuesta de egresos hospitalarios" do Equador, ano 2020
names(eeh20) # Os nomes das variáveis
```

A variável `cau_cie10` (posição `r which(names(eeh20) == 'cau_cie10')`) tem o código do diagnóstico de internação. A função csapAIH acrescenta à base duas (se `grupo == TRUE`) variáveis, `csap` e `grupo`, dispostas nas últimas colunas (posição `r paste(which(names(eeh20) == 'csap'), "e", which(names(eeh20) == 'grupo'), "respectivamente.")`)

```{r}
csap.eeh20 <- csapAIH(eeh20, sihsus = FALSE, cid = cau_cie10)
names(csap.eeh20)
csap.eeh20[c(30,37:38)] |> 
  head(3) 
```

##### A Declaração de Óbito (DO) do SIM 

A variável `CAUSABAS` tem o código da causa básica do óbito.

De modo semelhante à AIH, as bases de dados da DO também têm a idade codificada e não a verdadeira idade da pessoa. Por exemplo, a variável `IDADE` em `DORS2021` é um `factor` com `r nlevels(DORS2021$IDADE)` níveis, em que o primeiro é `r levels(DORS2021$IDADE)[1] |> sQuote()`  e o último é `r levels(DORS2021$IDADE)[nlevels(DORS2021$IDADE)] |> sQuote()`. Neste caso podemos usar a função `idadeSUS` para computar a idade, mas como o resultado de `idadeSUS` é "um objeto da classe data frame com três variáveis" (v. `?idadeSUS`), necessitamos a função `unnest` (de `tidyr`) para desagrupar as variáveis antes de inseri-las em `DORS2021`. Além disso, foi excluída (com `unnest(...)[-2]`) a "faixa etária detalhada", que é a segunda variável no output de `idadeSUS`.


```{r}
DORS2021 <- DORS2021 %>%
  csapAIH(sihsus = FALSE, cid = CAUSABAS, parto.rm = FALSE) %>%
  mutate(tidyr::unnest(idadeSUS(DORS2021, sis = "SIM"), cols = c())[-2],
         fxetar3 = fxetar3g(idade),
         SEXO = factor(SEXO, levels = c(1,2), labels = c("masc", "fem")))
DORS2021[1:3, (ncol(DORS2021)-5):ncol(DORS2021)]
```

  
### A partir de uma variável com códigos da CID-10:

```{r}
cids <- aih100$DIAG_PRINC[1:10]
cids
csapAIH(cids) 
```


## Apresentação de resultados 

### Resumo de importação de dados

Um resumo de importação, apresentado durante a realização do trabalho, é guardado como atributo do banco de dados e pode ser recuperado com as funções `attr()` ou `attributes()`:

```{r}
csap <- csapAIH("data-raw/RDRS1801.dbc") # cria o data.frame

attr(csap, "resumo")
# attributes(csap)$resumo
```

Em tabela para apresentação:

```{r}
attributes(csap)$resumo |>
  knitr::kable(format.args = c(big.mark = ".", decimal.mark = ","), 
               col.names = c("Ação", "N", "%", "Objeto") ) |>
  suppressWarnings()
```
       
### Tabela "bruta"

A função `descreveCSAP` gera, a partir de um comando muito simples, uma tabela pronta para apresentação, com as frequências brutas e absolutas das CSAP por grupo de causa.

```{r}
descreveCSAP(csap)
```
 
### Tabela para apresentação

```{r}
descreveCSAP(csap) |>
  knitr::kable(align = c('l', rep('r', 3)))
```

Entretanto, ao transformar os valores para o formato latino, sua classe se transforma em `character` e assim é impossível realizar cálculos com esse output. Além disso, não serve para publicações em inglês. Por isso a função `descreveCSAP` permanecerá no pacote mas seu desenvolvimento seguirá em outra função, agora de nome `tabCSAP`. Nessa nova função, a apresentação de uma tabela formatada se faz a partir do argumento `format = TRUE`. Por padrão esse argumento é `FALSE`, o que permite operações matemáticas com os valores da tabela (um `data.frame`, na verdade), como veremos em seguida.

A função `tabCSAP` permite também a apresentação da tabela em inglês ou espanhol, através do argumento `lang`:

```{r}
tabCSAP(csap$grupo, digits = 1, lang = "en", format = T) |>
  knitr::kable(align = c('l', rep('r', 3)))

tabCSAP(csap$grupo, digits = 1, lang = "es", format = T) |>
  knitr::kable(align = c('l', rep('r', 3)))
```

Finalmente, [vimos](#lista) que a função `tabCSAP` permite ainda a apresentação da lista em 20 grupos de causa. Assim, se as CSAP foram classificadas em 20 grupos -- usando, por exemplo o argumento `lista = "Alfradique"` em `csapAIH()` --, essa tabela deve ser apresentada com `tabCSAP` e não com `descreveCSAP`. Note ainda que, à diferença de `descreveCSAP`, `tabCSAP` exige o nome da variável com o grupo de causas.

```{r}
listaOPS <- csapAIH(AIHRS2021, lista = "Alfradique")
# descreveCSAP(listaOPS) # Retorna o erro: "O vetor precisa ter os 19 grupos da Lista Brasileira.
#   Se essa for a lista 'Alfradique' use 'tabCSAP'.""
tabCSAP(listaOPS$grupo)
```


### Calcular taxas

**Exemplo: cálculo das taxas brutas de ICSAP por grupo de causa em Cerro Largo, RS, 2021:**

O código IBGE (os seis primeiros dígitos) de Cerro Largo é "430520".

#### As ICSAP

Selecionamos as informações sobre residentes de Cerro Largo em nosso banco de dados da AIH em 2021.

```{r}
claih <- AIHRS2021 %>% 
  filter(MUNIC_RES == "430520") %>% 
  droplevels() %>% 
  csapAIH()
```


#### A população

Desde que o DATASUS interrompeu a publicação dos arquivos com as estimativas populacionais por sexo e faixa etária para os municípios brasileiros (último arquivo no FTP é da população em 2012), passou a ser necessária a tabulação no TABNET e posterior leitura dos dados no programa de análise. Ano passado (2022) Raphael Saldanha dispôs-se ao trabalho de fazer as muitas [tabulações necessárias](http://tabnet.datasus.gov.br/cgi/deftohtm.exe?ibge/cnv/popsvsbr.def) e nos brindou outro excelente e muito esperado pacote preenchendo essa lacuna: [brpop](https://rfsaldanha.github.io/brpop/), com as as estimativas da população por sexo e faixa etária para os municípios brasileiros, de 2000 a 2021 ([Nota técnica](http://tabnet.datasus.gov.br/cgi/IBGE/NT-POPULACAO-RESIDENTE-2000-2021.PDF)). 

Entretanto, as tabelas no pacote *brpop* têm o total (a soma da população nas diferentes faixas etárias), e os rótulos das faixas etárias são longos e estão em inglês, por isso resolvi criar outra função (`popbr2000_2021`) que retornasse a população com os rótulos em português e apenas com a população estimada em cada faixa etária (sem o total). Assim, a população estimada para Cerro Largo em 2021 foi capturada com o seguinte comando,

```{r}
clpop <- csapAIH::popbr2000_2021(2021, munic = "430520")
```

Com o pacote brpop, teríamos de acrescentar o filtro de exclusão da categoria "Total" na faixa etária e os resultados seriam os mesmos, porém com outra estrutura do objeto e outros rótulos de categorias:

```{r}
clpop %>% 
  group_by(fxetar5, sexo) %>% 
  summarise(sum(pop))
brpop::mun_sex_pop() %>% 
  filter(mun == "430520", year == 2021, age_group != "Total") %>% 
  group_by(age_group, sex) %>% 
  summarise(sum(pop))
```

#### A tabela com as taxas

```{r}
cte <- 1e5
tabCSAP(claih$grupo) %>% 
  mutate(taxa = casos / sum(clpop$pop)*cte) %>% 
  knitr::kable(format.args = list(decimal.mark = ",", big.mark = "."), digits = 1, 
               caption = paste("ICSAP em Cerro Largo, RS, 2021. Taxas por", 
                               Rcoisas::formatL(cte, digits = 0), "hab.")) 
```


### Gráficos

```{r out.width="50%", fig.align='center', message=FALSE}
gr <- desenhaCSAP(csap, titulo = "auto", onde = "RS", quando = 2018, limsup = .18)
gr
```

#### Estratificado por categorias de outra variável presente no banco de dados:

Observe que ao estratificar o gráfico mantém a ordenação por frequência da variável em seu todo, sem a estratificação, quando o argumento `ordenar = TRUE`(padrão).
  
```{r out.width="45%", fig.align='center', fig.show='hold'}
rot <- ggplot2::as_labeller(c("masc" = "Masculino", "fem" = "Feminino", "(all)" = "Total"))
gr + ggplot2::facet_grid(~ sexo, margins = TRUE, labeller = rot)

gr + ggplot2::facet_wrap(~ munres == "431490", 
                         labeller = ggplot2::as_labeller(c("FALSE" = "Interior", 
                                                           "TRUE" = "Capital")))
```

```{r out.width="80%", fig.cap="Mortalidade por CSAP por grupos de causa, por sexo e faixa etária. RS, 2021."}
 DORS2021 %>% 
  filter(!is.na(SEXO)) %>% 
  desenhaCSAP(x.size = 7, y.size = 8) + 
    ggplot2::facet_grid(SEXO ~ fxetar3)
```

---
***Veja o manual do pacote em:*** 
https://github.com/fulvionedel/csapAIH/blob/master/docs/csapAIH_0.0.4.2.pdf


<!-- You'll still need to render `README.Rmd` regularly, to keep `README.md` up-to-date. `devtools::build_readme()` is handy for this. You could also use GitHub Actions to re-render `README.Rmd` every time you push. An example workflow can be found here: <https://github.com/r-lib/actions/tree/v1/examples>. -->


# Agradecimentos

Agradeço a todxs os usuárixs do pacote, particularmente a quem informa problemas e sugere mudanças, como \@laiovictor e \@igortadeu, e (muito!!) a quem apresenta soluções, como \@denis-or. 

E, sempre, meus profundos agradecimentos a  

  - Daniela Petruzalek, pelo pacote [read.dbc](https://cran.r-project.org/web/packages/read.dbc/index.html); e
  - A Raphael Saldanha, pelos pacotes [microdatasus](https://github.com/rfsaldanha/microdatasus) e [brpop](https://github.com/rfsaldanha/brpop).


# Referências

