---
title: 'csapAIH: Classificar Condições Sensíveis à Atenção Primária'
date: | 
  <!-- | Em atualização -->
  | `r format(Sys.Date(), c("%d de %B de %Y"))`
output: 
  github_document:
    toc: yes
    toc_depth: 3
link-citations: yes
bibliography: inst/pacote.bib
always_allow_html: true
# csl: docs/vancouver-superscript.csl
# https://github.com/citation-style-language/styles
# csl: https://raw.githubusercontent.com/citation-style-language/styles/master/research-institute-for-nature-and-forest.csl
# zotero: true
---


---

No [SourceForge](https://sourceforge.net/projects/csapaih/): 
[![Download csapAIH](https://img.shields.io/sourceforge/dt/csapaih.svg)](https://sourceforge.net/projects/csapaih/files/latest/download) 
[![Download csapAIH](https://img.shields.io/sourceforge/dm/csapaih.svg)](https://sourceforge.net/projects/csapaih/files/latest/download)

---


```{r, include = FALSE}
knitr::opts_chunk$set(
  collapse = TRUE,
  comment = NULL,
  fig.path = "man/figures/README-",
  out.width = "100%"
)
```

# Apresentação

Pacote em **R** para a classificação de códigos da CID-10 (Classificação Internacional de Doenças, 10ª Revisão) segundo a Lista Brasileira de Internações por Condições Sensíveis à Atenção Primária (ICSAP). É particularmente voltado ao trabalho com as bases de dados do Sistema de Informações Hospitalares do SUS, o Sistema Único de Saúde brasileiro. Tais bases (BD-SIH/SUS) contêm os "arquivos da AIH" (`RD??????.DBC`), que podem ser expandidos para o formato DBF (`RD??????.DBF`), com as informações de cada hospitalização ocorrida pelo SUS num período determinado. Assim, embora o pacote permita a classificação de qualquer listagem de códigos da CID-10, tem também algumas funcionalidades para facilitar o trabalho com os "arquivos da AIH" e, atualmente, do Sistema de Informações sobre Mortalidade (SIM). Inclui ainda as estimativas e contagens populacionais por sexo e faixa etária para os municípios brasileiros, de 2012 a 2024.

## Justificativa

A hospitalização por CSAP é um indicador da efetividade do sistema de saúde em sua primeira instância de atenção, uma vez que a internação por tais condições ---pneumonia, infecção urinária, sarampo, diabetes etc.---  só acontecerá se houver uma falha do sistema nesse âmbito de atenção, seja por não prevenir a ocorrência da doença (caso das doenças evitáveis por vacinação, como o sarampo), não diagnosticá-la ou tratá-la a tempo (como na pneumonia ou infeccão urinária) ou por falhar no seu controle clínico (como é o caso da diabete). [@Nedel2011]

O Ministério da Saúde brasileiro estabeleceu em 2008, após amplo processo de validação, uma lista com várias causas de internação hospitalar consideradas CSAP, definindo em portaria a Lista Brasileira. [@MS2008lista;@Alfradique2009] A Lista envolve vários códigos da CID-10 e classifica as CSAP em 19 subgrupos de causa, o que torna complexa e trabalhosa a sua decodificação. Há alguns anos o Departamento de Informática do SUS (DATASUS) incluiu em seu excelente programa de tabulação de dados [TabWin](https://datasus.saude.gov.br/transferencia-de-arquivos/) a opção de tabulação por essas causas, apresentando sua frequência segundo a tabela definida pelo usuário.

Entretanto, muitas vezes a pesquisa exige a classificação de cada internação individual como uma variável na base de dados. [@Nedel2008] 

# Instalação

A última versão lançada do pacote `csapAIH` pode ser instalada no **R** de diferentes maneiras:

  * baixando o arquivo de instalação no [SourceForge](https://sourceforge.net/projects/csapaih/files/latest/download) e depois instalando, com a IDE de preferência ou com o comando `install.packages("csapAIH_<versão>.tar.gz")` (em Linux ou Mac) ou `install.packages("csapAIH_<versão>.zip")` (em Windows);
  
  * com a função `install.packages()` sobre o arquivo tar.gz no [SourceForge](https://sourceforge.net/projects/csapaih/files/latest/download)

```{r eval=FALSE}
install.packages("https://sourceforge.net/projects/csapaih/files/latest/download", type = "source", repos = NULL) 
```

A versão em desenvolvimento pode ser instalada através do pacote `remotes` sobre os arquivos-fonte no [GitHub](https://github.com/fulvionedel/csapAIH):

```{r eval=FALSE}
# install.packages("remotes") # desnecessário se o pacote já estiver instalado
remotes::install_github("fulvionedel/csapAIH")
```


# Conteúdo (_timeline_)

Na sua primeira versão [@Nedel2017], o pacote `csapAIH` continha apenas uma função, homônima: `csapAIH`. 

Na versão 0.0.2, foram acrescentadas as funções `descreveCSAP`, `desenhaCSAP` e `nomesgruposCSAP`, para a representação gráfica e tabular das CSAP pela lista brasileira. Esta versão também permite a leitura de arquivos da AIH em formato .DBC, sem necessidade de prévia expansão a .DBF. Isso é possível pelo uso do pacote `read.dbc`, de Daniela Petruzalek (https://cran.r-project.org/web/packages/read.dbc/index.html). 

A partir da versão 0.0.3 [@Nedel2019], a função `desenhaCSAP` permite o detalhamento do gráfico por categorias de outros fatores do banco de dados, com o uso das funções `facet_wrap()` e `facet_grid()`, de `ggplot2`, e permite ainda o desenho de gráficos com as funções básicas, sem a instalação do pacote `ggplot2`. Foi ainda criada uma função para o cálculo da idade nos arquivos da AIH: a função `idadeSUS` é usada internamente por `csapAIH` e pode ser chamada pelo usuário para calcular a idade sem a necessidade de classificar as CSAP.

Na versão 0.0.4, a função `csapAIH` oferece a opção de classificação das CSAP em 20 grupos de causa, conforme proposto no processo de construção da Lista Brasileira [@Alfradique2009]. Essa é a lista sugerida pela Organização Panamericana da Saúde [@OPS2014]. As funções `desenhaCSAP` e `tabCSAP` têm um argumento para seleção do idioma dos nomes de grupos, em português (`pt`, padrão), espanhol (`es`) ou inglês (`en`).
Foram criadas as funções `ler_popbr` e `popbr2000_2021` (esta sobre o pacote [brpop](https://cran.r-project.org/package=brpop) de @brpopref) para acesso às estimativas populacionais publicadas pelo DATASUS e funções para categorização da idade em faixas etárias. Foi ainda criada uma função (`fetchcsap`) a partir da função `fetchdatasus` do pacote `microdatasus`[@Saldanha2019], para ler os arquivos no site FTP do DATASUS e classificar as CSAP em um único comando. Foram criadas outras funções para facilitar o manejo e apresentação de dados em estudos ecológicos, como a categorização da idade em faixas etárias (`fxetar_quinq` e `fxetar3g`) e a identificação dos diagnósticos de parto (`partos`), particularmente para o Brasil e os arquivos do DATASUS, como a listagem das Unidades da Federação do país (`ufbr`) e a lista de procedimentos obstétricos em internações por eventos não mórbidos (`procobst`). A v0.0.4.5 corrige um erro introduzido na v0.0.4.4 em `csapAIH`, em que a variável `csap` registrava todos os casos como "não" (embora estivessem classificados corretamente na variável `grupo`). A v0.0.4.6 corrige um erro em `ler_popbr` e, principalmente, acrescenta a possibilidade de leitura dos arquivos com as estimativas populacionais atualizadas após o Censo 2022 do IBGE, além de incluir novas possiblidades em `nomesgruposCSAP`.

A ajuda sobre o pacote oferece mais detalhes sobre as funções e seu uso. Veja no [manual](https://github.com/fulvionedel/csapAIH/blob/master/docs/csapAIH_0.0.4.6.pdf) ou, no R, com `?'csapAIH-package'`.


# Dependências

A leitura de arquivos .DBC exige a instalação prévia do pacote [`read.dbc`](https://cran.r-project.org/web/packages/read.dbc/index.html) [@readdbc]. Sua falta não impede o funcionamento das demais funções do pacote (inclusive de leitura de arquivos em outro formato). Da mesma forma,  `popbr2000_2021` exige a instalação do pacote[`brpop`](https://rfsaldanha.github.io/brpop/) (mas a função é mantida apenas para documentação) e  `fetchcsap` exige a instalação do pacote [`microdatasus`](https://github.com/rfsaldanha/microdatasus). 

A função `desenhaCSAP` tem melhor desempenho com o pacote `ggplot2` instalado, mas sua instalação não é necessária para que ela funcione. 

A função `popbr2000_2021` usa o pacote [`dplyr`](https://cran.r-project.org/package=dplyr), que é importado. O pacote [`haven`](https://cran.r-project.org/package=haven) também é importado. A partir da v0.0.4.4 [`Hmisc`](https://cran.r-project.org/web/packages/Hmisc/index.html) não é mais.
<!-- O código da função `???` é escrito com a função de encadeamento de comandos  ("_piping_") própria do R ("|>") e seu uso exige, portanto, R>=4.1.0 (espero não gerar outro problema como [esse](https://github.com/fulvionedel/csapAIH/issues/5). -->

---
***Veja o manual do pacote em:*** 
https://github.com/fulvionedel/csapAIH/blob/master/inst/manual/csapAIH_0.0.4.6.pdf

<!-- You'll still need to render `README.Rmd` regularly, to keep `README.md` up-to-date. `devtools::build_readme()` is handy for this. You could also use GitHub Actions to re-render `README.Rmd` every time you push. An example workflow can be found here: <https://github.com/r-lib/actions/tree/v1/examples>. -->


# Agradecimentos

Agradeço a todxs os usuárixs do pacote, particularmente a quem informa problemas e sugere mudanças, como \@laiovictor e \@igortadeu \@rafadbarros, e (muito!!) a quem apresenta soluções, como \@denis-or. 

E, sempre, meus profundos agradecimentos a  

  - Daniela Petruzalek, pelo pacote [read.dbc](https://cran.r-project.org/web/packages/read.dbc/index.html); e
  - A Raphael Saldanha, pelos pacotes [microdatasus](https://github.com/rfsaldanha/microdatasus) e [brpop](https://github.com/rfsaldanha/brpop).


# Referências

