---
title: "O pacote csapAIH"
date: |
  <!-- | Em atualização -->
  | `r format(Sys.Date(), c("%d de %B de %Y"))`
bibliography: pacote.bib
---

```{r, include = FALSE}
knitr::opts_chunk$set(
  cache = TRUE,
  collapse = TRUE,
  comment = NULL
)
```

```{r setup, message=FALSE}
library(csapAIH)
library(dplyr) 
```

O pacote csapAIH foi criado para facilitar a distribuição da função `csapAIH()`, então sua única função, para a classificação de códigos da Classificação Internacional de Doenças -- 10ª Revisão (CID-10) segundo a Lista Brasileira de Condições Sensíveis à Atenção Primária, publicada em Portaria Ministerial em 2008[@MS2008lista]. A função classifica qualquer vetor com códigos da CID-10, mas é particularmente voltada ao trabalho com os arquivos "RD*.DBC" das Bases de Dados do Sistema de Informação em Saúde (BD-SIH/SUS), com argumentos facilitando a extração e manejo dos dados nesse sentido.[@Nedel2017] 

A construção da lista brasileira foi relatada em artigo científico.[@Alfradique2009] Entretanto, a lista publicada na Portaria Ministerial[@MS2008lista] difere do artigo pelo agrupamento dos dois primeiros grupos (*1. Doenças imunizáveis* e *2. Condições evitáveis*). Há então duas versões da lista, a da Portaria Ministerial, com 19 grupos, e a que desmembra o primeiro grupo em dois, totalizando então 20 grupos (Tabela). Não há diferença nos códigos considerados. A versão com o desdobramento do primeiro grupo da Portaria e, consequentemente, com 20 grupos ao final, é a recomendada pela Organização Panamericana da Saúde (OPAS).[@OPS2014]    

A função `csapAIH()` permite a classificação segundo as duas versões, definidas pelo argumento "`lista`". Esse argumento aparece em `desenhaCSAP()` para desenhar o gráfico adequado. As funções `tabCSAP()` e `descreveCSAP()` identificam a lista utilizada e portanto não têm o argumento. Os grupos em cada lista podem ser citados pela função `nomesgruposCSAP()`, em português, espanhol ou inglês. 

```{r lista}
ms <- nomesgruposCSAP()
artigo <- nomesgruposCSAP(lista = "Alfradique")
cbind(ms = c(ms[1], "-", ms[-1]), artigo) |> 
  kableExtra::kable(col.names = c("Portaria Ministerial", "Alfradique et al."), 
                    caption = "Grupos da Lista Brasileira de ICSAP segundo a fonte de publicação.")
```

Os "arquivos da AIH" são disponibilizados pelo DATASUS em arquivos nos formatos DBF, CSV e DBC (arquivo DBF comprimido pelo DATASUS). Arquivos nesses formatos são importados por `csapAIH()`, sem necessidade de importação prévia do arquivo para leitura dos dados. Para os arquivos em CSV deve-se indicar o separador, se vírgula (",") ou ponto-e-vírgula (";"). Os arquivos DBC são lidos pela função `read.dbc::read.dbc()`. 

Para os "arquivos da AIH", não é necessária outra informação que o *path* do arquivo, ou o nome do *data frame*, se for um objeto no espaço de trabalho. A função retorna uma mensagem com o número de registros importados, salva como atributo do banco de dados criado. 

```{r results='hide'}
csapAIH("../../data-raw/RDRS1801.dbf") 

csapAIH("../../data-raw/RDRS1801.csv", sep = ",")

csapAIH("../../data-raw/RDRS1801.dbc")
```

Não obstante, os arquivos RD* ocupam muito espaço em disco, apesar da grande compressão do formato DBC, e pode ser preferível baixar o arquivo da internet, fazer o processamento desejado e então apagá-lo. 

```{r echo=FALSE}
data.frame(arquivo = c("RDRS1801.dbf", "RDRS1801.csv", "RDRS1801.dbc"),
           tamanho = c(round(file.size("../../data-raw/RDRS1801.dbf") / 1024^2, 1),
                       round(file.size("../../data-raw/RDRS1801.csv") / 1024^2, 1),
                       round(file.size("../../data-raw/RDRS1801.dbc") / 1024^2, 1))) |> 
  kableExtra::kable(caption = "Tamanho do arquivo segundo o formato disponibilizado.", 
                    format.args = list(decimal.mark = ","), 
                    col.names = c("Arquivo", "Tamanho (MB)")) |> 
  kableExtra::kable_styling(full_width = FALSE)
```

Para esses casos foi criada a função `fetchcsap()`, um "atalho" para `fetchdatasus()`, do pacote *microdatasus*[@Saldanha], que baixa os arquivos da AIH no DATASUS e então aplica `csapAIH()` sobre o banco de dados. 

Assim, com uma conexão de internet ativa, podemos conhecer as ICSAP do RS no "mês de competência" jan/2018 com o seguinte comando, que retorna os mesmos resultados vistos acima:  

```{r results='hide'}
options(width = 120)
fetchcsap(2018, mesfim = 1, periodo = "comp", uf = "RS")
```

O argumento `periodo = "comp"` garante que o data frame resultante contenha todas as internações do(s) arquivo(s) RD considerados e o período se refira, portanto, ao "mês de competência" (i.e., mês em que foi registrado o faturamento) da internação. 

Por padrão, esse argumento é `periodo = "interna"`, o que leva ao download dos arquivos RD de até seis meses após o definido em `mesfim` e então a seleção dos casos pela data de internação, para retornar um banco apenas com as internações ocorridas no período definido e registradas em até seis meses após a internação. 

Veja o resultado com `periodo = "interna"` (que por ser o padrão é desnecessário no comando): 

```{r results='hide'}
fetchcsap(2018, mesfim = 1, uf = "RS")
```

O pacote [healthbR](https://sidneybissoli.github.io/healthbR/)[@healthbR] é uma nova alternativa para download de dados do SIH/SUS (entre outros). Abaixo é exemplificado seu uso com `csapAIH()` para jan/2025. 

```{r results='hide'}
healthbR::sih_data(2025, 1, uf = "RS") |> 
  csapAIH() |> 
  pull(data.inter) |> 
  summary()

healthbR::sih_data(2025, 1:6, uf = "RS") |> 
  filter(DT_INTER >= "2025-01-01", DT_INTER <= "2025-01-31") |>
  csapAIH() |> 
  pull(data.inter) |> 
  summary()
```

<!-- ## Tabela "bruta" -->

<!-- A função `descreveCSAP` gera, a partir de um comando muito simples, uma tabela pronta para apresentação, com as frequências brutas e absolutas das CSAP por grupo de causa. -->

<!-- ```{r} -->
<!-- descreveCSAP(csap) -->
<!-- ``` -->

<!-- ## Tabela para apresentação -->

<!-- ```{r} -->
<!-- descreveCSAP(csap) |> -->
<!--   knitr::kable(align = c('l', rep('r', 3))) -->
<!-- ``` -->

<!-- Entretanto, ao transformar os valores para o formato latino, sua classe se transforma em `character` e assim é impossível realizar cálculos com esse output. Além disso, não serve para publicações em inglês. Por isso a função `descreveCSAP` permanecerá no pacote mas seu desenvolvimento seguirá em outra função, agora de nome `tabCSAP`. Nessa nova função, a apresentação de uma tabela formatada se faz a partir do argumento `format = TRUE`. Por padrão esse argumento é `FALSE`, o que permite operações matemáticas com os valores da tabela (um `data.frame`, na verdade), como veremos em seguida. -->

<!-- A função `tabCSAP` permite também a apresentação da tabela em inglês ou espanhol, através do argumento `lang`: -->

<!-- ```{r} -->
<!-- tabCSAP(csap$grupo, digits = 1, lang = "en", format = T) |> -->
<!--   knitr::kable(align = c('l', rep('r', 3))) -->

<!-- tabCSAP(csap$grupo, digits = 1, lang = "es", format = T) |> -->
<!--   knitr::kable(align = c('l', rep('r', 3))) -->
<!-- ``` -->

<!-- Finalmente, [vimos](#lista) que a função `tabCSAP` permite ainda a apresentação da lista em 20 grupos de causa. Assim, se as CSAP foram classificadas em 20 grupos -- usando, por exemplo o argumento `lista = "Alfradique"` em `csapAIH()` --, essa tabela deve ser apresentada com `tabCSAP` e não com `descreveCSAP`. Note ainda que, à diferença de `descreveCSAP`, `tabCSAP` exige o nome da variável com o grupo de causas. -->

<!-- ```{r} -->
<!-- AIHRS2021 <- microdatasus::fetch_datasus(year_start = 2021, 1, 2021, 12, uf = "RS", information_system = "SIH-RD") -->

<!-- listaOPS <- csapAIH(AIHRS2021, lista = "Alfradique") -->
<!-- # descreveCSAP(listaOPS) # Retorna o erro: "O vetor precisa ter os 19 grupos da Lista Brasileira. -->
<!-- #   Se essa for a lista 'Alfradique' use 'tabCSAP'."" -->
<!-- tabCSAP(listaOPS$grupo) -->
<!-- ``` -->


<!-- ## Calcular taxas -->

<!-- **Exemplo: cálculo das taxas brutas de ICSAP por grupo de causa em Cerro Largo, RS, 2021:** -->

<!-- O código IBGE (os seis primeiros dígitos) de Cerro Largo é "430520". -->

<!-- ### As ICSAP -->

<!-- Selecionamos as informações sobre residentes de Cerro Largo em nosso banco de dados da AIH em 2021. -->

<!-- ```{r} -->
<!-- claih <- AIHRS2021 %>%  -->
<!--   filter(MUNIC_RES == "430520") %>%  -->
<!--   droplevels() %>%  -->
<!--   csapAIH() -->
<!-- ``` -->


<!-- ### A população -->

<!-- ```{r} -->
<!-- clpop <- ler_popbr(2021) %>%  -->
<!--   filter(munic_res == "430520") %>%  -->
<!--   group_by(sexo, fxetar5) %>%  -->
<!--   reframe(pop = sum(populacao)) -->

<!-- clpop %>%  -->
<!--   tidyr::pivot_wider(names_from = sexo, values_from = pop) -->
<!-- ``` -->

<!-- ### A tabela com as taxas -->

<!-- ```{r} -->
<!-- tabCSAP(claih$grupo) %>%  -->
<!--   mutate(taxa = casos / sum(clpop$pop)*10000) %>%  -->
<!--   knitr::kable(format.args = list(decimal.mark = ",", big.mark = "."), digits = 1, caption = paste("ICSAP em Cerro Largo, RS, 2021. Taxas por 10.000 hab.")) -->
<!-- ``` -->


<!-- ## Gráficos -->

<!-- ```{r out.width="50%", fig.align='center', message=FALSE} -->
<!-- #| fig.alt: > -->
<!-- #|   Gráfico de barras com a distribuição proporcional  -->
<!-- #|   dos grupos de causa CSAP entre as ICSAP -->

<!-- gr <- desenhaCSAP(csap, titulo = "auto", onde = "RS", quando = 2018, limsup = .18, x.size = 4) -->
<!-- gr -->
<!-- ``` -->

<!-- ### Estratificado por categorias de outra variável presente no banco de dados: -->

<!-- Observe que ao estratificar o gráfico mantém a ordenação por frequência da variável em seu todo, sem a estratificação, quando o argumento `ordenar = TRUE`(padrão). -->

<!-- ```{r out.width="75%", fig.align='center', fig.show='hold', fig.height=4} -->
<!-- #| fig.alt: > -->
<!-- #|   O gráfico anterior por estratos de sexo -->

<!-- rot <- ggplot2::as_labeller(c("masc" = "Masculino", "fem" = "Feminino", "(all)" = "Total")) -->
<!-- gr + ggplot2::facet_grid(~ sexo, margins = TRUE, labeller = rot) -->

<!-- gr + ggplot2::facet_wrap(~ munres == "431490",  -->
<!--                          labeller = ggplot2::as_labeller(c("FALSE" = "Interior",  -->
<!--                                                            "TRUE" = "Capital"))) -->
<!-- ``` -->

<!-- ```{r out.width="80%", fig.cap="Mortalidade por CSAP por grupos de causa, por sexo e faixa etária. RS, 2021."} -->
<!-- #| fig.alt: > -->
<!-- #|   Gráfico da distribuição proporcional por grupo de causa entre as ICSAP, -->
<!-- #|   por estratos de sexo -->

<!-- DORS2021 %>%  -->
<!--   filter(!is.na(SEXO), !is.na(idade)) %>%  -->
<!--   desenhaCSAP(x.size = 7, y.size = 8) +  -->
<!--     ggplot2::facet_grid(SEXO ~ fxetar3) -->
<!-- ``` -->

# Referências 
