---
title: "Exemplos de uso"
date: |
  | Em atualização
  <!-- | Atualizado em  -->
  | `r format(Sys.Date(), c("%d de %B de %Y"))`
---

```{r, include = FALSE}
knitr::opts_chunk$set(
  collapse = TRUE,
  comment = NULL
)
```

```{r setup, message=FALSE}
library(csapAIH)
library(dplyr) # facilitar o trabalho
```

# Classificação da causa (código CID-10)

## Em arquivos de dados

É possível classificar as CSAP diretamente a partir de arquivos com extensão .DBC, .DBF, ou .CSV, sem necessidade da leitura prévia dos dados. Para outras extensões de arquivo é necessária a prévia importação dos dados para um objeto de classe `data.frame`.

### Arquivos do DATASUS

Através de seu site FTP, o DATASUS disponibiliza dados de diferentes Sistemas de Informação em Saúde do SUS, em arquivos comprimidos de extensão DBC. Os arquivos podem ser baixados na página de [transferência de arquivos](https://datasus.saude.gov.br/transferencia-de-arquivos/) do DATASUS e expandidos para DBF ou CSV (entre várias outras possibilidades de manejo) pelo TabWin, disponível na mesma página. Graças ao pacote [read.dbc](https://github.com/danicat/read.dbc), de Daniela Petruzalek, também podemos ler os arquivos comprimidos do DATASUS no R, e graças ao pacote [microdatasus](https://github.com/rfsaldanha/microdatasus), de Raphael Saldanha [@Saldanha2019], podemos ler com facilidade esses arquivos na internet, sem necessidade de download.  

O código abaixo cria um banco com as informações das AIHs do "ano de competência" 2021 ocorridas no RS e outro com as informações das Declarações de Óbito (DO) de residentes no RS ocorridas em 2021:

```{r fig.show='hold', message=FALSE, cache=TRUE}
# remotes::install_github("rfsaldanha/microdatasus") # desnecessário se o pacote estiver instalado
AIHRS2021 <- microdatasus::fetch_datasus(year_start = 2021, 1, 2021, 12, uf = "RS", 
                                         information_system = "SIH-RD")
nrow(AIHRS2021) # linhas
ncol(AIHRS2021) # colunas

DORS2021 <- microdatasus::fetch_datasus(year_start = 2021, year_end = 2021, uf = "RS", 
                                        information_system = "SIM-DO") 
nrow(DORS2021) 
ncol(DORS2021)
```

Se o arquivo de dados estiver armazenado no computador, basta digitar, entre aspas, o nome do arquivo --- com o "_path_" se o arquivo estiver em diretório diferente daquele da sessão de trabalho ativa (neste exemplo, num sub-diretório do diretório de trabalho da sessão ativa, chamado 'data-raw'). 
 
 <!-- têm o nome de acordo à seguinte estrutura: "RDUFAAMM.DBC", onde "UF" é a Unidade da Federação do hospital de internação e "AA" e "MM" são, respectivamente, o ano e mês "_de referência_", isto é, de faturamento da AIH. Os arquivos são disponibilizados em formato comprimido com a extensão "DBC", na página de ["transferência de arquivos"](https://datasus.saude.gov.br/transferencia-de-arquivos/) do site do DATASUS.  -->
 
```{r}
csap.dbc <- csapAIH("../../data-raw/RDRS1801.dbc") 
csap.dbf <- csapAIH("../../data-raw/RDRS1801.dbf") 
```

- No caso de arquivos CSV é mandatório indicar o tipo de separador de campos, com o argumento `sep`.

```{r}
csap.csv <- csapAIH("../../data-raw/RDRS1801.csv", sep = ",")
```

A função `fetchcsap` foi pensada para apresentar um extrato dos registros por período de internação e não de "competência" da AIH, que é commo se organizam os arquivos de dados. Assim, precisamos modificar alguns argumentos para ter os mesmos registros:

```{r}
csap.ftp <- fetchcsap('RS', 2018, mesfim = 1, anofim = 2018, periodo = "competencia")
```

Os extratos são iguais:
```{r}
all.equal(attributes(csap.dbc)$resumo, attributes(csap.dbf)$resumo)
all.equal(attributes(csap.dbc)$resumo, attributes(csap.csv)$resumo)
all.equal(attributes(csap.ftp)$resumo, attributes(csap.dbc)$resumo)
```

Mas em estudos epidemiológicos geralmente nos interessa delimitar a população pela data de internação, o que exige trabalho posterior à leitura do arquivo "RD", pois o arquivo de um determinado mês e ano de "competência" pode conter registros de internações ocorridas em outro momento. Vemos abaixo que a data de internação nos objetos criados anteriormente (a partir de "RDRS1801.dbc") varia de `r min(format(csap.ftp$data.inter, "%d%b%Y"))` a `r max(format(csap.ftp$data.inter, "%d%b%Y"))`. Além disso, o arquivo pode não conter o registro de todas as internações ocorridas naquele mês. 

Por isso `fetchcsap` tem seus argumentos de forma a devolver o banco de dados apenas com os registros do período de interesse. Veja a seguir o resultado com as internações não-obstétricas para jan2018 segundo a seleção dos registros:  
  a. todos daquele mês de competência (mesmo comando anterior para a construção de csap.ftp");
  b. apenas as internações ocorridas no mesmo mês de competência da AIH; e 
  c. apenas as internações ocorridas em jan2018 e registradas nos arquivos "RD" dos meses de competência janeiro a fevereiro de 20018.

```{r}
a <- fetchcsap('RS', 2018, mesfim = 1, anofim = 2018, periodo = "c")
nrow(a)
summary(a$data.inter)
b <- fetchcsap('RS', 2018, mesfim = 1, anofim = 2018)
nrow(b)
summary(b$data.inter)
c <- fetchcsap('RS', 2018, mesfim = 2, anofim = 2018)
nrow(c)
summary(c$data.inter)
```


```{r}
# Limpar o ambiente de trabalho, renomear um dos bancos de dados:
csap <- csap.ftp
rm(csap.csv, csap.dbc, csap.dbf, csap.ftp)
```

## Em um banco de dados existente na sessão de trabalho

### Com a estrutura dos arquivos da AIH
  
```{r}
read.csv("../../data-raw/RDRS1801.csv") |> # criar o data.frame
  csapAIH() |>
  glimpse()
```

### Sem o padrão dos arquivos da AIH

Mude o argumento `sihsus` para `FALSE` e indique no argumento `cid` qual variável contém os códigos diagnósticos. As variáveis `csap` e `grupo` (se `csapAIH(..., grupos = TRUE, ...)`) são acrescentadas ao final do banco de dados alvo da função.

#### A _Encuesta de Egresos Hospitalarios_ do Equador.

```{r}
data("eeh20") # Amostra da "Encuesta de egresos hospitalarios" do Equador, ano 2020
names(eeh20) # Os nomes das variáveis
```

A variável `cau_cie10` (posição `r which(names(eeh20) == 'cau_cie10')`) tem o código do diagnóstico de internação. A função csapAIH acrescenta à base duas (se `grupo == TRUE`) variáveis, `csap` e `grupo`, dispostas nas últimas colunas (posição `r paste(which(names(eeh20) == 'csap'), "e", which(names(eeh20) == 'grupo'), "respectivamente.")`)

```{r}
csap.eeh20 <- csapAIH(eeh20, sihsus = FALSE, cid = cau_cie10)
names(csap.eeh20)
csap.eeh20[c(30,37:38)] |> 
  head(3) 
```

#### A Declaração de Óbito (DO) do SIM 

A variável `CAUSABAS` tem o código da causa básica do óbito.

De modo semelhante à AIH, as bases de dados da DO também têm a idade codificada e não a verdadeira idade da pessoa. Por exemplo, a variável `IDADE` em `DORS2021` é um `factor` com `r nlevels(DORS2021$IDADE)` níveis, em que o primeiro é `r levels(DORS2021$IDADE)[1] |> sQuote()`  e o último é `r levels(DORS2021$IDADE)[nlevels(DORS2021$IDADE)] |> sQuote()`. Neste caso podemos usar a função `idadeSUS` para computar a idade, mas como o resultado de `idadeSUS` é "um objeto da classe data frame com três variáveis" (v. `?idadeSUS`), necessitamos a função `unnest` (de `tidyr`) para desagrupar as variáveis antes de inseri-las em `DORS2021`. Além disso, foi excluída (com `unnest(...)[-2]`) a "faixa etária detalhada", que é a segunda variável no output de `idadeSUS`.


```{r}
DORS2021 <- DORS2021 %>%
  csapAIH(sihsus = FALSE, cid = CAUSABAS, parto.rm = FALSE) %>%
  mutate(tidyr::unnest(idadeSUS(DORS2021, sis = "SIM"), cols = c())[-2],
         fxetar3 = fxetar3g(idade),
         SEXO = factor(SEXO, levels = c(1,2), labels = c("masc", "fem")))
DORS2021[1:3, (ncol(DORS2021)-5):ncol(DORS2021)]
```

  
## A partir de uma variável com códigos da CID-10:

```{r}
cids <- aih100$DIAG_PRINC[1:10]
cids
csapAIH(cids) 
```


# Apresentação de resultados 

## Resumo de importação de dados

Um resumo de importação, apresentado durante a realização do trabalho, é guardado como atributo do banco de dados e pode ser recuperado com as funções `attr()` ou `attributes()`:

```{r}
attr(csap, "resumo")
# attributes(csap)$resumo
```

Em tabela para apresentação:

```{r}
attributes(csap)$resumo |>
  knitr::kable(format.args = c(big.mark = ".", decimal.mark = ","), 
               col.names = c("Ação", "N", "%", "Objeto") ) |>
  suppressWarnings()
```
       
## Tabela "bruta"

A função `descreveCSAP` gera, a partir de um comando muito simples, uma tabela pronta para apresentação, com as frequências brutas e absolutas das CSAP por grupo de causa.

```{r}
descreveCSAP(csap)
```
 
## Tabela para apresentação

```{r}
descreveCSAP(csap) |>
  knitr::kable(align = c('l', rep('r', 3)))
```

Entretanto, ao transformar os valores para o formato latino, sua classe se transforma em `character` e assim é impossível realizar cálculos com esse output. Além disso, não serve para publicações em inglês. Por isso a função `descreveCSAP` permanecerá no pacote mas seu desenvolvimento seguirá em outra função, agora de nome `tabCSAP`. Nessa nova função, a apresentação de uma tabela formatada se faz a partir do argumento `format = TRUE`. Por padrão esse argumento é `FALSE`, o que permite operações matemáticas com os valores da tabela (um `data.frame`, na verdade), como veremos em seguida.

A função `tabCSAP` permite também a apresentação da tabela em inglês ou espanhol, através do argumento `lang`:

```{r}
tabCSAP(csap$grupo, digits = 1, lang = "en", format = T) |>
  knitr::kable(align = c('l', rep('r', 3)))

tabCSAP(csap$grupo, digits = 1, lang = "es", format = T) |>
  knitr::kable(align = c('l', rep('r', 3)))
```

Finalmente, [vimos](#lista) que a função `tabCSAP` permite ainda a apresentação da lista em 20 grupos de causa. Assim, se as CSAP foram classificadas em 20 grupos -- usando, por exemplo o argumento `lista = "Alfradique"` em `csapAIH()` --, essa tabela deve ser apresentada com `tabCSAP` e não com `descreveCSAP`. Note ainda que, à diferença de `descreveCSAP`, `tabCSAP` exige o nome da variável com o grupo de causas.

```{r}
listaOPS <- csapAIH(AIHRS2021, lista = "Alfradique")
# descreveCSAP(listaOPS) # Retorna o erro: "O vetor precisa ter os 19 grupos da Lista Brasileira.
#   Se essa for a lista 'Alfradique' use 'tabCSAP'.""
tabCSAP(listaOPS$grupo)
```


## Calcular taxas

**Exemplo: cálculo das taxas brutas de ICSAP por grupo de causa em Cerro Largo, RS, 2021:**

O código IBGE (os seis primeiros dígitos) de Cerro Largo é "430520".

### As ICSAP

Selecionamos as informações sobre residentes de Cerro Largo em nosso banco de dados da AIH em 2021.

```{r}
claih <- AIHRS2021 %>% 
  filter(MUNIC_RES == "430520") %>% 
  droplevels() %>% 
  csapAIH()
```


### A população

Desde que o DATASUS interrompeu a publicação dos arquivos com as estimativas populacionais por sexo e faixa etária para os municípios brasileiros (último arquivo no FTP é da população em 2012), passou a ser necessária a tabulação no TABNET e posterior leitura dos dados no programa de análise. Em 2022 Raphael Saldanha dispôs-se ao trabalho de fazer as muitas [tabulações necessárias](http://tabnet.datasus.gov.br/cgi/deftohtm.exe?ibge/cnv/popsvsbr.def) e nos brindou outro excelente e muito esperado pacote preenchendo essa lacuna: [brpop](https://rfsaldanha.github.io/brpop/), com as as estimativas da população por sexo e faixa etária para os municípios brasileiros, de 2000 a 2021 ([Nota técnica](http://tabnet.datasus.gov.br/cgi/IBGE/NT-POPULACAO-RESIDENTE-2000-2021.PDF)). 

Entretanto, as tabelas no pacote *brpop* têm o total (a soma da população nas diferentes faixas etárias), e os rótulos das faixas etárias são longos e estão em inglês, por isso resolvi criar outra função (`popbr2000_2021`) que retornasse a população com os rótulos em português e apenas com a população estimada em cada faixa etária (sem o total). Assim, a população estimada para Cerro Largo em 2021 foi capturada com o seguinte comando,

```{r}
clpop <- csapAIH::popbr2000_2021(2021, munic = "430520")
```

Com o pacote brpop, teríamos de acrescentar o filtro de exclusão da categoria "Total" na faixa etária e os resultados seriam os mesmos, porém com outra estrutura do objeto e outros rótulos de categorias:

```{r}
clpop %>% 
  group_by(fxetar5, sexo) %>% 
  summarise(pop = sum(pop)) %>% 
  tidyr::pivot_wider(names_from = sexo, values_from = pop)
brpop::mun_sex_pop() %>% 
  filter(code_muni == "430520", year == 2021, age_group != "Total") %>% 
  group_by(age_group, sex) %>% 
  summarise(pop = sum(pop)) %>% 
  tidyr::pivot_wider(names_from = sex, values_from = pop)
```

### A tabela com as taxas

```{r}
tabCSAP(claih$grupo) %>% 
  mutate(taxa = casos / sum(clpop$pop)*10000) %>% 
  knitr::kable(format.args = list(decimal.mark = ",", big.mark = "."), digits = 1, 
               caption = paste("ICSAP em Cerro Largo, RS, 2021. Taxas por", 10.000, "hab."
                               ))
```


## Gráficos

```{r out.width="50%", fig.align='center', message=FALSE}
#| fig.alt: >
#|   Gráfico de barras com a distribuição proporcional 
#|   dos grupos de causa CSAP entre as ICSAP

gr <- desenhaCSAP(csap, titulo = "auto", onde = "RS", quando = 2018, limsup = .18, x.size = 4)
gr
```

### Estratificado por categorias de outra variável presente no banco de dados:

Observe que ao estratificar o gráfico mantém a ordenação por frequência da variável em seu todo, sem a estratificação, quando o argumento `ordenar = TRUE`(padrão).
  
```{r out.width="75%", fig.align='center', fig.show='hold', fig.height=4}
rot <- ggplot2::as_labeller(c("masc" = "Masculino", "fem" = "Feminino", "(all)" = "Total"))
gr + ggplot2::facet_grid(~ sexo, margins = TRUE, labeller = rot)

gr + ggplot2::facet_wrap(~ munres == "431490", 
                         labeller = ggplot2::as_labeller(c("FALSE" = "Interior", 
                                                           "TRUE" = "Capital")))
```

```{r out.width="80%", fig.cap="Mortalidade por CSAP por grupos de causa, por sexo e faixa etária. RS, 2021."}
 DORS2021 %>% 
  filter(!is.na(SEXO), !is.na(idade)) %>% 
  desenhaCSAP(x.size = 7, y.size = 8) + 
    ggplot2::facet_grid(SEXO ~ fxetar3)
```

