---
title: "Indicadores de saúde"
output: rmarkdown::html_vignette
vignette: >
  %\VignetteIndexEntry{Indicadores de saúde}
  %\VignetteEngine{knitr::rmarkdown}
  %\VignetteEncoding{UTF-8}
---

```{r, include = FALSE}
knitr::opts_chunk$set(
  message = FALSE,
  fig.width = 5,
  collapse = TRUE,
  comment = "  "
)
```

Este artigo ilustra o uso dos pacotes [csapAIH](https://github.com/fulvionedel/csapAIH), [territorio](https://github.com/fulvionedel/territorio) e [Rcoisas](https://github.com/fulvionedel/Rcoisas) para o cálculo de indicadores a partir de Sistemas de Informação em Saúde brasileiros cujos dados são disponibilizadas pelo [DATASUS](https://datasus.saude.gov.br/). Carregaremos portanto esses pacotes e também o pacote [dplyr](https://dplyr.tidyverse.org/) para facilitar o manejo dos dados. 


```{r setup}
library(csapAIH)
# library(Rcoisas)
library(territorio)
library(dplyr)
# library(ggplot2)
```

# Mortalidade

Como exemplo, usaremos os registros da Declaração de Óbito (DO) dos anos 2019 e 2020 do Rio Grande do Sul:        
```{r}
x <- ?Rcoisas::obitosRS2019

x |> str()
library(Rcoisas)
data("obitosRS2019")
str(obitosRS2019)
```

A seguir são listadas as primeiras 13 variáveis:
```{r echo=FALSE}
capture.output(str(dfbase, no.list = T)) |>
  as.data.frame() |>
  gt::gt_preview(top_n = 13, incl_rownums = FALSE) |>
  gt::tab_options(table.font.size = '75%', container.height = '20%', container.padding.x = 2)
```

É necessário um dicionário de variáveis para a decodificação do banco de dados. Note-se também que a idade é codificada, com o primeiro dígito do campo definindo a unidade de medida (minutos, horas, dias, anos, anos após a centena). A função `process_sim()` do pacote _microdatasus_ faz essa decodificação e computa a idade em cada uma das faixas etárias (minutos, etc.), mas devolve essas variáveis em formato de caractere, o que exige computação adicional para análise dos dados. Além disso, o valor mínimo da idade em anos completos (variável `IDADEanos`) é um, considerando missings os menores de um ano de idade. 

O código abaixo retorna a decodificação da variável `IDADE` nas bases de dados da DO pela função _process_sim_, a variável `IDADEanos` transformada em vetor numérico (`idadeanos`) e a idade em anos completos computada pela função `idadeSUS()`, do pacote _csapAIH_:
```{r}
dfbase %>% 
  select(IDADE) %>% 
  microdatasus::process_sim() %>% 
  mutate(idadeanos = as.numeric(IDADEanos),
         idade= idadeSUS(., "SIM")$idade) %>% 
  summary() 
```

Usaremos então a função `idadeSUS()`, que devolve um `data.frame` com três variáveis: a idade em anos completos (com mínimo de 0), a faixa etária quinquenal e a "faixa etária detalhada" (uma opção de tabulação no TABNET, que não será usada agora).  Também há que se decodificar ("manualmente", então) a variável sexo.^[Uma alternativa seria rodar primeiro a função _process_sim_ e depois `idadeSUS()` sobre o banco com a variável original `IDADE`.] 


```{r}
dors1920 <- dfbase %>% 
  mutate(sexo = factor(SEXO, levels = 1:2, labels = c("masc", "fem")),
         ano = substr(DTOBITO, 5,8)) %>% 
  bind_cols(idadeSUS(., "SIM")) %>% 
  select(ano, sexo, idade, fxetar5, CODMUNRES, CAUSABAS) 

str(dors1920)
```



```{r eval=FALSE}
dors19 %>% 
  group_by(CODMUNRES, sexo, fxetar5) %>%  
    count() %>% 
  inner_join(territorio("RS", 2013) %>% 
               rename(CODMUNRES = CO_MUNICIP)) %>% 
  filter(nomemacsaude == "Missioneira")
# popbr2000_2021(2019, uf = "RS")
# RS$nomemacsaude |> levels()
```


# Hospitalizações

Os procedimentos anteriores podem ser realizados sobre as hospitalizações. O formulário de internação hospitalar pelo SUS é chamado _Autorização de Internação Hospitalar (AIH)_ e suas informações são registradas nos "arquivos reduzidos" da AIH, das Bases de Dados do Sistema de Informações Hospitalares do SUS (BD/SIH-SUS). A função _fetch_datasus_ do pacote _microdatasus_, usada anteriormente, tem argumentos para o download e leitura desses arquivos. Aqui usaremos a função _fetchcsap_ do pacote _csapAIH_, um atalho de _fetch_datasus_ para ler os registros da AIH e realizar algumas modificações no banco de dados:       
  - computar a idade em anos completos;
  - selecionar um conjunto mínimo de variáveis;
  - classificar a causa de internação (variável `DIAGPRINC`) segundo a Lista Brasileira de Internações por Condições Sensíveis à Atenção Primária.


```{r}
csap1920 <- fetchcsap("RS", anoinicio = 2019)#, anofim = 2020, mesfim = 12)
str(csap1920)
```


```{r}
csap1920 |>
  desenhaCSAP(y.size = 8, porcentagens = FALSE)
```



