---
title: "Estimativas populacionais por sexo e faixa etária para os municípios brasileiros, 1980 - 2024."
date: |
  | Em atualização
  <!-- | Atualizado em  -->
  | `r format(Sys.Date(), c("%d de %B de %Y"))`
---

```{r, include = FALSE}
knitr::opts_chunk$set(
  collapse = TRUE,
  comment = NULL
)
```

```{r setup, message=FALSE}
library(csapAIH)
library(dplyr) # facilitar o trabalho
```

O Departamento de Informática do SUS (DATASUS) distribuía as estimativas e contagens populacionais por sexo e faixa etária quinquenal para os municípios brasileiros em arquivos separados por ano, desde 1980 até 2012. Após ficarmos um período sem estimativas para os anos seguintes, foi publicado no aplicativo on-line de tabulação de dados do DATASUS, o [TABNET](https://datasus.saude.gov.br/informacoes-de-saude-tabnet/), o [*Estudo de estimativas populacionais para os municípios brasileiros, desagregadas por sexo e idade, 2000-2021*](http://tabnet.datasus.gov.br/cgi/IBGE/NT-POPULACAO-RESIDENTE-2000-2021.PDF), cujos resultados ainda podem ser tabulados [nesta página](http://tabnet.datasus.gov.br/cgi/deftohtm.exe?ibge/cnv/popsvsbr.def), agora com o aviso de "População não mais em uso", porque o Censo 2022 mostrou que nesses cálculos a população foi superestimada. Entretanto, os arquivos-fonte não eram disponibilizados, o que levou à criação do pacote `brpop` e, posteriormente, da função `popbr2000_2021`.

Com a atualização das estimativas populacionais após o Censo 2022, o DATASUS voltou a disponibilizar arquivos com as contagens e estimativas da população por sexo e idade para os municípios brasileiros. Assim, 
além das tabulações no [TABNET](http://tabnet.datasus.gov.br/cgi/deftohtm.exe?ibge/cnv/popsvs2024br.def),
podemos novamente baixar os arquivos na página de [download de arquivos](página) ou no site FTP do DATASUS, em <ftp://ftp.datasus.gov.br/dissemin/publicos/IBGE/POP/> e <ftp://ftp.datasus.gov.br/dissemin/publicos/IBGE/POPSVS/>. [Nota técnica](http://tabnet.datasus.gov.br/cgi/IBGE/NT-POPULACAO-RESIDENTE-2000-2024.PDF)

Portanto, a função `popbr2000_2021` não é mais necessária e é mantida no pacote apenas para documentação, reprodução de resultados anteriores e eventual comparação com as estimativas atualizadas, disponíveis em `ler_popbr` que anteriormente lia os arquivos de [1980 a 2012](ftp://ftp.datasus.gov.br/dissemin/publicos/IBGE/POP/) e agora lê as novas estimativas e medidas, disponíveis nos arquivos de [2013 a 2024](ftp://ftp.datasus.gov.br/dissemin/publicos/IBGE/POPSVS/).

## Os arquivos de população

Os arquivos são disponibilizados com registros para todos os municípios brasileiros, com estrutura um pouco diferente entre os períodos 1980-2012 e 2013-2024.

No período 1980 a 2012, a estrutura é a seguinte (veja que é a mesma estrutura para os dois anos selecionados):
```{r}
br1980 <- ler_popbr(1980)
all.equal( str(br1980), str(ler_popbr(2012)) )
```

Já de 2013 a 2024, é a seguinte (veja que também é a mesma estrutura para os dois anos selecionados):
```{r}
br2024 <- ler_popbr(2024)
all.equal( str(ler_popbr(2013)), str(br2024) )
```

No primeiro período os bancos têm `r Rcoisas::numescrito(ncol(br1980))` variáveis, já de 2013 em diante apenas `r Rcoisas::numescrito(ncol(br2024))`, porque estes últimos não contêm a variável \code{`r names(br1980)[names(br1980) %in% names(br2024) == FALSE]`} (`r levels(br1980$situacao)[1]` ou `r levels(br1980$situacao)[2]`). Além disso, a variável `fxetaria`, que tem o mesmo nome e rótulo nos dois períodos (`r attr(br1980$fxetaria, "label")`, e `r attr(br2024$fxetaria, "label")`) tampouco tem a mesma estrutura nos dois períodos. De 1980 a 2012 a "Faixa etária detalhada" se refere a essa classificação em algumas tabulações do DATASUS, em que a idade é definida anualmente até os 19 anos de idade e em faixas quinquenais até 80 anos ou mais (34 categorias), enquanto nas estimativas atualizadas a "Faixa etária detalhada" é a idade em anos até 80 ou mais (81 categorias).

Vejamos novamente a variável `fxetaria`:

 - em 1980
```{r}
str(br1980$fxetaria)
br1980$fxetaria |> unique()
```

 - em 2024
```{r}
str(br2024$fxetaria)
br2024$fxetaria |> unique()
```


Ao ter a mesma estrutura, os bancos podem ser unidos pelo empilhamento de linhas 



```{r}
cl <- rbind(ler_popbr(1980), ler_popbr(1991), ler_popbr(2012))
cl2 <- rbind(ler_popbr(2013), ler_popbr(2022), ler_popbr(2024))

```
Aqui é apresentado um uso da função, tomando o município de Cerro Largo, RS, como exemplo.

```{r fig.alt="Pirâmide populacional"}
Rcoisas::plot_pir(cl2[cl2$ano == 2013, ])
```

