---
title: "Estimativas populacionais por sexo e faixa etária para os municípios brasileiros, 1980 - 2024."
date: |
  | Em atualização
  <!-- | Atualizado em  -->
  | `r format(Sys.Date(), c("%d de %B de %Y"))`
---

```{r, include = FALSE}
knitr::opts_chunk$set(
  collapse = TRUE,
  comment = NULL
)
```

```{r setup, message=FALSE}
library(csapAIH)
library(dplyr) # facilitar o trabalho
```

O Departamento de Informática do SUS (DATASUS) distribuía as estimativas e contagens populacionais por sexo e faixa etária quinquenal para os municípios brasileiros em arquivos separados por ano, desde 1980 até 2012. Após ficarmos um período sem estimativas para os anos seguintes, Foi realizado 

Com a atualização das estimativas populacionais após o Censo 2022, o DATASUS voltou a disponibilizar arquivos com as contagens e estimativas da população por sexo e faixa etária para os municípios brasileiros. Assim, além das tabulações no [TABNET](página), podemos novamente baixar os arquivos na página de [download de arquivos](página) ou no site FTP do DATASUS, em 
ftp://ftp.datasus.gov.br/dissemin/publicos/IBGE/POP/ e  ftp://ftp.datasus.gov.br/dissemin/publicos/IBGE/POPSVS/.

Com a atualização das estimativas populacionais após o Censo 2022, o Departamento de Informática do SUS (DATASUS) voltou a disponibilizar arquivos com as contagens e estimativas da população por sexo e faixa etária para os municípios brasileiros. Assim, além das tabulações no [TABNET](página), podemos novamente baixar os arquivos na página de [download de arquivos](página) ou no site FTP do DATASUS, em 
ftp://ftp.datasus.gov.br/dissemin/publicos/IBGE/POP/ e  ftp://ftp.datasus.gov.br/dissemin/publicos/IBGE/POPSVS/.


Com a atualização das estimativas populacionais após o Censo 2022, o Departamento de Informática do SUS (DATASUS) voltou a disponibilizar arquivos com as contagens e estimativas da população por sexo e faixa etária para os municípios brasileiros. Assim, além das tabulações no [TABNET](página), podemos novamente baixar os arquivos na página de [download de arquivos](página) ou no site FTP do DATASUS, em 
ftp://ftp.datasus.gov.br/dissemin/publicos/IBGE/POP/ e  ftp://ftp.datasus.gov.br/dissemin/publicos/IBGE/POPSVS/.


```{r}
clpop <- csapAIH::popbr2000_2021(2021, munic = "430520")
```

Com o pacote brpop, teríamos de acrescentar o filtro de exclusão da categoria "Total" na faixa etária e os resultados seriam os mesmos, porém com outra estrutura do objeto e outros rótulos de categorias:

```{r}
clpop %>% 
  group_by(fxetar5, sexo) %>% 
  summarise(pop = sum(pop)) %>% 
  tidyr::pivot_wider(names_from = sexo, values_from = pop)
brpop::mun_sex_pop() %>% 
  filter(code_muni == "430520", year == 2021, age_group != "Total") %>% 
  group_by(age_group, sex) %>% 
  summarise(pop = sum(pop)) %>% 
  tidyr::pivot_wider(names_from = sex, values_from = pop)
```

