---
title: "Classificar códigos da CID-10 em Condições Sensíveis à Atenção Primária"
subtitle: "A função `csapAIH`"
date: |
  | Em atualização
  <!-- | Atualizado em  -->
  | `r format(Sys.Date(), c("%d de %B de %Y"))`
---

```{r, include = FALSE}
knitr::opts_chunk$set(
  collapse = TRUE,
  comment = NULL
)
```

```{r setup, message=FALSE}
library(csapAIH)
library(dplyr)
```

# Em arquivos de dados

É possível classificar as CSAP diretamente a partir de arquivos com extensão .DBC, .DBF, ou .CSV, sem necessidade da leitura prévia dos dados. Para outras extensões de arquivo é necessária a prévia importação dos dados para um objeto de classe `data.frame`.

### Arquivos do DATASUS

Através de seu site FTP, o DATASUS disponibiliza dados de diferentes Sistemas de Informação em Saúde do SUS, em arquivos comprimidos de extensão DBC. Os arquivos podem ser baixados na página de [transferência de arquivos](https://datasus.saude.gov.br/transferencia-de-arquivos/) do DATASUS e expandidos para DBF ou CSV (entre várias outras possibilidades de manejo) pelo TabWin, disponível na mesma página. Graças ao pacote [read.dbc](https://github.com/danicat/read.dbc), de Daniela Petruzalek, também podemos ler os arquivos comprimidos do DATASUS no R, e graças ao pacote [microdatasus](https://github.com/rfsaldanha/microdatasus), de Raphael Saldanha [@Saldanha2019], podemos ler com facilidade esses arquivos na internet, sem necessidade de download.

O código abaixo cria um banco com as informações das AIHs do "ano de competência" 2021 ocorridas no RS e outro com as informações das Declarações de Óbito (DO) de residentes no RS ocorridas em 2021:

```{r fig.show='hold', message=FALSE, cache=TRUE}
# remotes::install_github("rfsaldanha/microdatasus") # desnecessário se o pacote estiver instalado
AIHRS2021 <- microdatasus::fetch_datasus(year_start = 2021, 1, 2021, 12, uf = "RS", information_system = "SIH-RD")
nrow(AIHRS2021) # linhas
ncol(AIHRS2021) # colunas

DORS2021 <- microdatasus::fetch_datasus(year_start = 2021, year_end = 2021, uf = "RS", information_system = "SIM-DO")
nrow(DORS2021)
ncol(DORS2021)
```

Se o arquivo de dados estiver armazenado no computador, basta digitar, entre aspas, o nome do arquivo --- com o "_path_" se o arquivo estiver em diretório diferente daquele da sessão de trabalho ativa (neste exemplo, num sub-diretório do diretório de trabalho da sessão ativa, chamado 'data-raw').

<!-- têm o nome de acordo à seguinte estrutura: "RDUFAAMM.DBC", onde "UF" é a Unidade da Federação do hospital de internação e "AA" e "MM" são, respectivamente, o ano e mês "_de referência_", isto é, de faturamento da AIH. Os arquivos são disponibilizados em formato comprimido com a extensão "DBC", na página de ["transferência de arquivos"](https://datasus.saude.gov.br/transferencia-de-arquivos/) do site do DATASUS.  -->

```{r}
csap.dbc <- csapAIH("../../data-raw/RDRS1801.dbc")
csap.dbf <- csapAIH("../../data-raw/RDRS1801.dbf")
```

- No caso de arquivos CSV é mandatório indicar o tipo de separador de campos, com o argumento `sep`.

```{r}
csap.csv <- csapAIH("../../data-raw/RDRS1801.csv", sep = ",")
```

A função `fetchcsap` foi pensada para apresentar um extrato dos registros por período de internação e não de "competência" da AIH, que é commo se organizam os arquivos de dados. Assim, precisamos modificar alguns argumentos para ter os mesmos registros:

```{r}
csap.ftp <- fetchcsap('RS', 2018, mesfim = 1, anofim = 2018, periodo = "competencia")
```

Os extratos são iguais:
```{r}
all.equal(attributes(csap.dbc)$resumo, attributes(csap.dbf)$resumo)
all.equal(attributes(csap.dbc)$resumo, attributes(csap.csv)$resumo)
all.equal(attributes(csap.ftp)$resumo, attributes(csap.dbc)$resumo)
```

Mas em estudos epidemiológicos geralmente nos interessa delimitar a população pela data de internação, o que exige trabalho posterior à leitura do arquivo "RD", pois o arquivo de um determinado mês e ano de "competência" pode conter registros de internações ocorridas em outro momento. Vemos abaixo que a data de internação nos objetos criados anteriormente (a partir de "RDRS1801.dbc") varia de `r min(format(csap.ftp$data.inter, "%d%b%Y"))` a `r max(format(csap.ftp$data.inter, "%d%b%Y"))`. Além disso, o arquivo pode não conter o registro de todas as internações ocorridas naquele mês.

Por isso `fetchcsap` tem seus argumentos de forma a devolver o banco de dados apenas com os registros do período de interesse. Veja a seguir o resultado com as internações não-obstétricas para jan2018 segundo a seleção dos registros:  
  a. todos daquele mês de competência (mesmo comando anterior para a construção de csap.ftp");
  b. apenas as internações ocorridas no mesmo mês de competência da AIH; e
  c. apenas as internações ocorridas em jan2018 e registradas nos arquivos "RD" dos meses de competência janeiro a fevereiro de 20018.

```{r}
a <- fetchcsap('RS', 2018, mesfim = 1, anofim = 2018, periodo = "c")
nrow(a)
summary(a$data.inter)
b <- fetchcsap('RS', 2018, mesfim = 1, anofim = 2018)
nrow(b)
summary(b$data.inter)
c <- fetchcsap('RS', 2018, mesfim = 2, anofim = 2018)
nrow(c)
summary(c$data.inter)
```


```{r}
# Limpar o ambiente de trabalho, renomear um dos bancos de dados:
csap <- csap.ftp
rm(csap.csv, csap.dbc, csap.dbf, csap.ftp)
```

## Em um banco de dados existente na sessão de trabalho

### Com a estrutura dos arquivos da AIH

```{r}
read.csv("../../data-raw/RDRS1801.csv") |> # criar o data.frame
  csapAIH() |>
  glimpse()
```

### Sem o padrão dos arquivos da AIH

Mude o argumento `sihsus` para `FALSE` e indique no argumento `cid` qual variável contém os códigos diagnósticos. As variáveis `csap` e `grupo` (se `csapAIH(..., grupos = TRUE, ...)`) são acrescentadas ao final do banco de dados alvo da função.

#### A _Encuesta de Egresos Hospitalarios_ do Equador.

```{r}
data("eeh20") # Amostra da "Encuesta de egresos hospitalarios" do Equador, ano 2020
names(eeh20) # Os nomes das variáveis
```

A variável `cau_cie10` (posição `r which(names(eeh20) == 'cau_cie10')`) tem o código do diagnóstico de internação. A função csapAIH acrescenta à base duas (se `grupo == TRUE`) variáveis, `csap` e `grupo`, dispostas nas últimas colunas (posição `r paste(which(names(eeh20) == 'csap'), "e", which(names(eeh20) == 'grupo'), "respectivamente.")`)

```{r}
csap.eeh20 <- csapAIH(eeh20, sihsus = FALSE, cid = cau_cie10)
names(csap.eeh20)
csap.eeh20[c(30,37:38)] |>
  head(3)
```

#### A Declaração de Óbito (DO) do SIM

A variável `CAUSABAS` tem o código da causa básica do óbito.

De modo semelhante à AIH, as bases de dados da DO também têm a idade codificada e não a verdadeira idade da pessoa. Por exemplo, a variável `IDADE` em `DORS2021` é um `factor` com `r nlevels(DORS2021$IDADE)` níveis, em que o primeiro é `r levels(DORS2021$IDADE)[1] |> sQuote()`  e o último é `r levels(DORS2021$IDADE)[nlevels(DORS2021$IDADE)] |> sQuote()`. Neste caso podemos usar a função `idadeSUS` para computar a idade, mas como o resultado de `idadeSUS` é "um objeto da classe data frame com três variáveis" (v. `?idadeSUS`), necessitamos a função `unnest` (de `tidyr`) para desagrupar as variáveis antes de inseri-las em `DORS2021`. Além disso, foi excluída (com `unnest(...)[-2]`) a "faixa etária detalhada", que é a segunda variável no output de `idadeSUS`.


```{r}
DORS2021 <- DORS2021 %>%
  csapAIH(sihsus = FALSE, cid = CAUSABAS, parto.rm = FALSE) %>%
  mutate(tidyr::unnest(idadeSUS(DORS2021, sis = "SIM"), cols = c())[-2],
         fxetar3 = fxetar3g(idade),
         SEXO = factor(SEXO, levels = c(1,2), labels = c("masc", "fem")))
DORS2021[1:3, (ncol(DORS2021)-5):ncol(DORS2021)]
```


## A partir de uma variável com códigos da CID-10:

```{r}
cids <- aih100$DIAG_PRINC[1:10]
cids
csapAIH(cids)
```
